ACORDAO-COMPLETO-2526133

ACÓRDÃO 3072/2022 ATA 19/2022 - SEGUNDA CÂMARA

VISTOS, relatados e discutidos estes autos de tomada de contas especial instaurada pela Secretaria Especial da Cultura em razão da não comprovação da regular aplicação dos recursos captados por força do projeto cultural "Pedras no Caminho do Homem", que tinha por objeto a produção de um documentário de média metragem, com 52 minutos de duração, para contar a história evolutiva do homem a partir de sua relação cotidiana com as pedras;
ACORDAM os Ministros do Tribunal de Contas da União, reunidos em sessão da Segunda Câmara, ante as razões expostas pelo Relator, em:
9.1. considerar João de Moraes Machado revel, para todos os efeitos, dando-se prosseguimento ao processo, nos termos do art. 12, § 3º, da Lei 8.443/1992;
9.2. com fundamento nos arts. 1º, inciso I, 16, inciso III, alíneas "b" e "c", e 19, da Lei 8.443/1992, julgar irregulares as contas de João de Moraes Machado, condenando-o ao pagamento do débito discriminado a seguir, atualizado monetariamente e acrescido dos juros de mora devidos, calculado desde a data de ocorrência indicada até sua efetiva quitação, na forma da legislação vigente, fixando o prazo de 15 (quinze) dias, a contar do recebimento da notificação, para que seja comprovado, perante este Tribunal, o recolhimento da quantia aos cofres do Fundo Nacional de Cultura, nos termos do art. 23, inciso III, alínea "a", da referida Lei, c/c o art. 214, inciso III, alínea "a", do Regimento Interno do TCU:
	Data de ocorrência
	Valor histórico (R$) 
	Tipo da parcela

	30/12/2008
	20.000,00
	Débito

	20/11/2006
	40.000,00
	Débito

	27/12/2006
	70.000,00
	Débito

	27/7/2011
	3.117,04
	Crédito

9.3. com fundamento no art. 26 da Lei 8.443/1992, autorizar, se requerido, o pagamento da importância devida em até 36 (trinta e seis) parcelas mensais e consecutivas, fixando o prazo de 15 (quinze) dias, a contar do recebimento da notificação, para que seja comprovado, perante este Tribunal, o recolhimento da primeira parcela, e de 30 (trinta) dias, a contar da parcela anterior, para que seja comprovado o recolhimento das demais parcelas, devendo incidir sobre cada valor mensal os devidos acréscimos legais, na forma prevista na legislação vigente, além de alertar que a falta de comprovação do recolhimento de qualquer parcela importará no vencimento antecipado do saldo devedor, nos termos do art. 217 do Regimento Interno do TCU;
9.4. com fundamento no art. 28 da Lei 8.443/1992, autorizar, desde logo, a cobrança judicial da dívida, caso não atendida a notificação;
9.5. com fundamento no art. 16, § 3º, da Lei 8.443/1992, c/c art. 209, § 7º, do Regimento Interno do TCU, remeter cópia deste acórdão à Procuradoria da República no Espírito Santo, para adoção das medidas que entender cabíveis;
9.6. dar ciência deste acórdão à Secretaria Especial da Cultura e ao responsável.

Tomada de contas especial instaurada pela Secretaria Especial de Cultura em razão de não comprovação da regular aplicação dos recursos repassados pela União mediante Lei Rouanet (Pronac 05-8121) para Produção de um documentário de média metragem intitulado "Pedras no Caminho do Homem".

Segunda Câmara

Secretaria Especial da Cultura.

3. Responsável: João de Moraes Machado (XXX.382.707-XX).

13.1. Ministros presentes: Augusto Nardes (na Presidência), Aroldo Cedraz e Bruno Dantas (Relator).
13.2. Ministros-Substitutos presentes: Marcos Bemquerer Costa e André Luís de Carvalho.

BRUNO DANTAS

Por registrar as principais ocorrências no andamento dos autos até o momento, resumindo os fundamentos das peças acostadas, adoto como relatório, com os ajustes necessários, a instrução da secretaria responsável pela análise do processo (peça 70) , que contou com a anuência do corpo diretivo da unidade (peças 71-72) :
"INTRODUÇÃO
1. Cuidam os autos de tomada de contas especial instaurada pela Secretaria Especial da Cultura, em desfavor de João de Moraes Machado, em razão da não comprovação da regular aplicação dos recursos captados por força do projeto cultural 'Pedras no Caminho do Homem' (Pronac 05-8121) , cujo objetivo consistia na produção de um documentário de média metragem, com 52 minutos de duração, que vai contar a história evolutiva do homem a partir de sua relação cotidiana com as pedras (peça 1, p. 1 e 3) .
HISTÓRICO
2. A Portaria 60, de 6/6/2006 (peça 6) , autorizou a captação do valor de apoio, totalizando R$ 203.330,00, no período de 31/1/2006 a 30/6/2010 (já prorrogado, peças 10-15) , com idêntico prazo para execução dos recursos, recaindo o prazo para prestação de contas em 30/7/2010.
3. Do montante autorizado, foi captado apenas R$ 130.000,00, conforme atestam os recibos de mecenato à peça 7. De acordo com os extratos bancários apresentado (peça 24, p. 1 e 15) , os recursos foram creditados na conta específica nas seguintes datas:
	Recibo nº 
	Valor R$
	Data

	1
	40.000,00
	20/11/2006

	2
	70.000,00
	27/12/2006

	3
	20.000,00
	30/12/2008

4. A prestação de contas (peças 16-25) foi apresentada ao extinto Ministério da Cultura em 5/8/2011 (peça 26) , sendo objeto de análise pelo Parecer Técnico - Passivo 84/2016/G5 - Passivo/COPCP/CGIFA/DGPA/SAV (peça 30) , quanto à execução física do objeto. No exame realizado constatou-se que não foram não foram apresentadas as notas fiscais das despesas realizadas. Outrossim, verificou-se que não foram executados os planos de distribuição e divulgação, tendo o parecerista ponderado que tal falta talvez tenha decorrido da captação apenas parcial (63%) dos recursos aprovados (R$ 130.000,00/R$ 203.330,00) . Em conclusão, ressaltando que as faltas apontadas não ensejam a reprovação da prestação de contas, 'em consonância com os artigos 4º, I, 'a' e 6º, II, da Portaria 86/2014, (alterada pela Portaria 58 de 10 de maio de 2016) ', recomendou a aprovação com ressalva do projeto.
5. Sob o aspecto financeiro, a prestação de contas foi analisada por meio do Parecer 61/2016/G5-PASSIVO/COPC/CGPRE/SAV (peça 31) , que concluiu pela necessidade de notificação do responsável para sanear as pendências apuradas, determinando-se o refazimento da Relação de Pagamentos (observando todos os cheques debitados no extrato bancário) e do Relatório de Execução da Despesa (discriminando os débitos conforme orçamento do projeto) , bem como o envio de todos os documentos fiscais relativos ao projeto. Nesse sentido, foi realizada diligência saneadora junto ao responsável, por meio do Ofício SEI 273/2017/G5-Passivo/COPC/CGPRE/SAV-MinC, de 11/9/2017 (peça 32) , o qual foi recebido pelo responsável em 27/9/2017 (AR peça 33) .
6. Em virtude do não atendimento à aludida diligência, sobreveio o parecer técnico de Avaliação da Prestação de Contas (peça 35) , sugerindo a reprovação da prestação de contas, com a glosa total dos valores captados, uma vez que a ausência de todos os comprovantes fiscais dos pagamentos realizados inviabiliza a verificação de que. os recursos tenham sido efetivamente empregados no projeto.
7. Com base no Parecer Final 6/2018/G5/PASSIVO/COPC/CGPRE/SAV/MinC (peça 36) , o diretor de gestão de políticas individuais reprovou a prestação de contas, determinando a devolução dos recursos impugnados devidamente corrigidos (peça 36) . A reprovação do projeto foi publicada no DOU de 20/4/2018, por meio da Portaria 53, de17/4/2028 (peça 39, p. 2) .
8. O responsável foi devidamente comunicado acerca da reprovação da prestação de contas, porém não promoveu a devolução dos recursos, instaurando-se a tomada de contas especial em 23/8/2018, por determinação do secretário do audiovisual do extinto Ministério da Cultura, com fundamento na IN/TCU 71/2012, alterada pela IN/TCU 76/2016 e DN/TCU 155/2016 (peça 41) . O processo foi registrado no sistema e-TCE com o número 845/2018.
9. O fundamento para a instauração da Tomada de Contas Especial, conforme consignado na matriz de responsabilização elaborada pelo tomador de contas, foi a constatação da seguinte irregularidade:
Não comprovação da efetiva aplicação dos valores captados no projeto, visto que não foram enviados os documentos fiscais comprovantes das despesas efetuadas, o que impede a demonstração do nexo causal entre as despesas e os recursos recebidos por meio do incentivo fiscal federal, firmado entre a Secretaria do Audiovisual e o proponente João de Moraes Machado.
10. No Relatório de TCE 845/2018 (peça 47) , o tomador de contas concluiu que o prejuízo importaria no valor original de R$ 126.882,96, correspondente ao montante captado de R$ 130.000,00 menos o valor de R$ 3.117,04 recolhido pelo responsável (peça 25) . A responsabilidade foi imputada a João de Moraes Machado, na condição de proponente.
11. O Relatório de Auditoria da CGU ratificou as conclusões do tomador de contas (peça 49) . Após a emissão do Certificado de Auditoria, do Parecer do Dirigente e do Pronunciamento Ministerial (peças 50, 51 e 52) , o processo foi encaminhado para o Tribunal de Contas da União.
12. Na instrução inicial (peça 56) , analisando-se os documentos nos autos, concluiu-se pela necessidade de realização de citação para a seguinte irregularidade:
12.1. Irregularidade 1: não comprovação da regular aplicação dos valores captados com amparo no Pronac 05-8121, em virtude da não apresentação dos documentos fiscais comprobatórios das despesas efetuadas, impedindo a demonstração do nexo causal entre essas e os recursos captados para a execução do aludido projeto cultural.
12.1.1. Evidências da irregularidade: documentos técnicos presentes nas peças 1, 2, 8, 25, 26, 30, 31, 35, 36, 37, 38 e 41.
12.1.2. Normas infringidas: Constituição Federal, art. 70, parágrafo único; Lei 8.313/1991, art. 29, Portaria MinC 46/1998, art. 39 e o Termo de compromisso para captação de recursos e execução de projetos com incentivos fiscais (Portaria 46/98, art. 24, parágrafo único) , cláusulas IV, 'b', 'd' e 'g'.
12.2. Débitos relacionados ao responsável João de Moraes Machado (XXX.382.707-XX) :
	Data de ocorrência
	Valor histórico (R$) 
	Identificador da parcela

	30/12/2008
	20.000,00
	D3

	20/11/2006
	40.000,00
	D1

	27/12/2006
	70.000,00
	D2

	27/7/2011
	3.117,04
	C1

12.2.1. Cofre credor: Fundo Nacional de Cultura.
12.2.2. Responsável: João de Moraes Machado (XXX.382.707-XX) .
12.2.2.1. Conduta: não apresentar os documentos fiscais comprobatórios das despesas supostamente realizadas na execução do Pronac 05-8121, impedindo a demonstração do nexo causal entre essas e os recursos captados, que não puderam ter comprovado o seu regular emprego.
12.2.2.2. Nexo de causalidade: A não apresentação dos documentos fiscais comprobatórios das despesas supostamente realizadas na execução do Pronac 05-8121 impediu a demonstração do nexo causal entre essas e os recursos captados e, por conseguinte, a comprovação do seu regular emprego, resultando em presunção de dano ao erário.
12.2.2.3. Culpabilidade: Não há excludentes de ilicitude, de culpabilidade e de punibilidade; é razoável supor que o responsável tinha consciência da ilicitude de sua conduta; era exigível conduta diversa da praticada, qual seja, apresentar a prestação de contas contendo todos os documentos necessários à comprovação da regular aplicação dos recursos federais repassados, conforme estabelecido nas normas aplicáveis.
13. Encaminhamento: citação.
14. Em cumprimento ao pronunciamento da unidade (peça 58) , foi efetuada citação do responsável, nos moldes adiante:
a) João de Moraes Machado - promovida a citação do responsável, conforme delineado adiante:
	Comunicação: Ofício 25192/2021 - Seproc (peça 60) 
Data da Expedição: 25/5/2021
Data da Ciência: não houve (Número inexistente) (peça 61) 
Observação: Ofício enviado para o endereço do responsável, conforme pesquisa na base de dados no sistema da Receita Federal, custodiada pelo TCU.
	
	Comunicação: Ofício 46789/2021 - Seproc (peça 63) 
Data da Expedição: 24/8/2021
Data da Ciência: não houve (Mudou-se) (peça 64) 
Observação: Ofício enviado para o endereço do responsável, conforme pesquisa na base de dados no sistema do Renach, custodiada pelo TCU (peça 62) .
	
	Comunicação: Edital 1376/2021 - Seproc (peça 67) 
Data da Publicação: 18/10/2021 (peça 68) 
Fim do prazo para a defesa: 2/11/2021
	
15. Conforme Despacho de Conclusão das Comunicações Processuais (peça 69) , as providências inerentes às comunicações processuais foram concluídas.
16. Transcorrido o prazo regimental, o responsável João de Moraes Machado permaneceu silente, devendo ser considerado revel, nos termos do art. 12, § 3º, da Lei 8.443/1992.
ANÁLISE DOS PRESSUPOSTOS DE PROCEDIBILIDADE DA IN/TCU 71/2012
Avaliação de Viabilidade do Exercício do Contraditório e Ampla Defesa
17. Verifica-se que não houve o transcurso de mais de dez anos desde o fato gerador sem que tenha havido a notificação do responsável pela autoridade administrativa federal competente (art. 6º, inciso II, c/c art. 19 da IN/TCU 71/2012, modificada pela IN/TCU 76/2016) , uma vez que o fato gerador da irregularidade sancionada ocorreu em 30/12/2008, e o responsável foi notificado sobre a irregularidade pela autoridade administrativa competente conforme abaixo:
17.1. João de Moraes Machado, por meio do Ofício SEI 273/2017/G5-Passivo/COPC/CGPRE/SAV-MinC, de 11/9/2017 (peça 32) , recebido em 27/9/2017 (AR peça 33) .
Valor de Constituição da TCE.
18. Verifica-se, ainda, que o valor atualizado do débito apurado (sem juros) em 1/1/2017 é de R$ 230.756,86, portanto superior ao limite mínimo de R$ 100.000,00, na forma estabelecida conforme os arts. 6º, inciso I, e 19 da IN/TCU 71/2012, modificada pela IN/TCU 76/2016.
OUTROS PROCESSOS/DÉBITOS NOS SISTEMAS DO TCU COM OS MESMOS RESPONSÁVEIS
19. Informa-se que não foi encontrado débito imputável ao responsável em outros processos no Tribunal.
20. A tomada de contas especial está, assim, devidamente constituída e em condição de ser instruída.
EXAME TÉCNICO
Da validade das notificações:
21. Preliminarmente, cumpre tecer breves considerações sobre a forma como são realizadas as comunicações processuais no TCU. A esse respeito, destacam-se o art. 179, do Regimento Interno do TCU (Resolução 155, de 4/12/2002) e o art. 4º, inciso III, § 1º, da Resolução TCU 170, de 30 de junho de 2004, in verbis:
'Art. 179. A citação, a audiência ou a notificação, bem como a comunicação de diligência, farse-ão:
I - mediante ciência da parte, efetivada por servidor designado, por meio eletrônico, fac-símile, telegrama ou qualquer outra forma, desde que fique confirmada inequivocamente a entrega da comunicação ao destinatário;
II - mediante carta registrada, com aviso de recebimento que comprove a entrega no endereço do destinatário;
III - por edital publicado no Diário Oficial da União, quando o seu destinatário não for localizado
 (...) '
'Art. 3º As comunicações serão dirigidas ao responsável, ou ao interessado, ou ao dirigente de órgão ou entidade, ou ao representante legal ou ao procurador constituído nos autos, com poderes expressos no mandato para esse fim, por meio de:
I - correio eletrônico, fac-símile ou telegrama;
II - servidor designado;
III - carta registrada, com aviso de recebimento;
IV - edital publicado no Diário Oficial da União, quando o seu destinatário não for localizado, nas hipóteses em que seja necessário o exercício de defesa.
Art. 4º. Consideram-se entregues as comunicações:
I - efetivadas conforme disposto nos incisos I e II do artigo anterior, mediante confirmação da ciência do destinatário;
II - realizadas na forma prevista no inciso III do artigo anterior, com o retorno do aviso de recebimento, entregue comprovadamente no endereço do destinatário;
III - na data de publicação do edital no Diário Oficial da União, quando realizadas na forma prevista no inciso IV do artigo anterior.
§ 1º O endereço do destinatário deverá ser previamente confirmado mediante consulta aos sistemas disponíveis ao Tribunal ou a outros meios de informação, a qual deverá ser juntada ao respectivo processo.
 (...) '
22. Bem se vê, portanto, que a validade da citação via postal não depende de que o aviso de recebimento seja assinado pelo próprio destinatário da comunicação, o que dispensa, no caso em tela, a entrega do AR em 'mãos próprias'. A exigência da norma é no sentido de o Tribunal verificar se a correspondência foi entregue no endereço correto, residindo aqui a necessidade de certeza inequívoca.
23. Não é outra a orientação da jurisprudência do TCU, conforme se verifica dos julgados a seguir transcritos:
'São válidas as comunicações processuais entregues, mediante carta registrada, no endereço correto do responsável, não havendo necessidade de que o recebimento seja feito por ele próprio' (Acórdão 3648/2013-TCU-Segunda Câmara, Relator Min. José Jorge) ;
'É prescindível a entrega pessoal das comunicações pelo TCU, razão pela qual não há necessidade de que o aviso de recebimento seja assinado pelo próprio destinatário. Entregandose a correspondência no endereço correto do destinatário, presume-se o recebimento da citação.' (Acórdão 1019/2008-TCU-Plenário, Relator Min. Benjamin Zymler) ;
'As comunicações do TCU, inclusive as citações, deverão ser realizadas mediante Aviso de Recebimento - AR, via Empresa Brasileira de Correios e Telégrafos, bastando para sua validade que se demonstre que a correspondência foi entregue no endereço correto.' (Acórdão 1526/2007-TCU-Plenário, Relator Min. Aroldo Cedraz) .
24. A validade do critério de comunicação processual do TCU foi referendada pelo Supremo Tribunal Federal, nos termos do julgamento do MS-AgR 25.816/DF, por meio do qual se afirmou a desnecessidade da ciência pessoal do interessado, entendendo-se suficiente a comprovação da entrega do 'AR' no endereço do destinatário:
'Ementa: agravo regimental. Mandado de segurança. Desnecessidade de intimação pessoal das decisões do tribunal de contas da união. art. 179 do regimento interno do TCU. Intimação do ato impugnado por carta registrada, iniciado o prazo do art. 18 da lei 1.533/51 da data constante do aviso de recebimento. Decadência reconhecida. Agravo improvido.
O envio de carta registrada com aviso de recebimento está expressamente enumerado entre os meios de comunicação de que dispõe o Tribunal de Contas da União para proceder às suas intimações.
O inciso II do art. 179 do Regimento Interno do TCU é claro ao exigir apenas a comprovação da entrega no endereço do destinatário, bastando o aviso de recebimento simples.'
Da revelia do responsável João de Moraes Machado
25. No caso vertente, foram realizadas duas tentativas frustradas de citação do responsável João de Moraes Machado, por intermédio dos Ofícios TCU/Seproc nos 25192/2021 e 46789/2021 (peças 60 e 63) , em endereços provenientes de pesquisas de endereços realizadas pelo TCU, nas bases de dados da Receita Federal e do Renach (peças 59 e 62) . Em vista do insucesso dessas tentativas, a citação operou-se validamente por meio do Edital TCU/Seproc 1376/2021, publicado no DOU de 18/10/2021 (peça 68) .
26. Importante destacar que, antes de promover a citação por edital, para assegurar a ampla defesa, buscaram-se outros meios possíveis para localizar e citar o responsável, nos limites da razoabilidade, fazendo juntar aos autos informação comprobatória dos diferentes meios experimentados que restaram frustrados, tal como se demonstrou no item anterior da presente instrução (Acórdão 4851/2017-TCU-Primeira Câmara, Relator Min. Augusto Sherman) .
27. Nos processos do TCU, a revelia não leva à presunção de que sejam verdadeiras todas as imputações levantadas contra os responsáveis, diferentemente do que ocorre no processo civil, em que a revelia do réu opera a presunção da verdade dos fatos narrados pelo autor (Acórdão 1009/2018-TCU-Plenário, Relator Min. Bruno Dantas; 2369/2013-TCU-Plenário, Relator Min. Benjamin Zymler e 2449/2013-TCU-Plenário, Relator Min. Benjamin Zymler) . Dessa forma, a avaliação da responsabilidade do agente não pode prescindir da prova existente no processo ou para ele carreada.
28. Ao não apresentar sua defesa, o responsável deixou de produzir prova da regular aplicação dos recursos sob sua responsabilidade, em afronta às normas que impõem aos gestores públicos a obrigação legal de, sempre que demandados pelos órgãos de controle, apresentar os documentos que demonstrem a correta utilização das verbas públicas, a exemplo do contido no art. 93 do Decreto-Lei 200/1967: 'Quem quer que utilize dinheiros públicos terá de justificar seu bom e regular emprego na conformidade das leis, regulamentos e normas emanadas das autoridades administrativas competentes.'
29. Não obstante a revelia configurada neste processo, e em prestígio ao princípio da verdade real que informa os processos no TCU, foram os autos novamente compulsados, não se identificando qualquer elemento que pudesse alterar as conclusões que fundamentaram a citação realizada. A esse respeito, ressalta-se que a manifestação do responsável, à peça 28 dos autos, teve por finalidade exclusiva comunicar ao extinto MinC a alteração em seu endereço residencial, nada sendo aduzido com relação a questões materiais do processo.
30. Em se tratando de processo em que a parte interessada não se manifestou acerca das irregularidades imputadas, não há elementos para que se possa efetivamente aferir e reconhecer a ocorrência de boa-fé na conduta do responsável, podendo este Tribunal, desde logo, proferir o julgamento de mérito pela irregularidade das contas, conforme os termos dos §§ 2º e 6º do art. 202 do Regimento Interno do TCU. (Acórdão 2064/2011-TCU-Primeira Câmara (relator Min. Ubiratan Aguiar) , 6.182/2011-TCU-1ª Câmara (relator Min. Weber de Oliveira) , 4.072/2010-TCU-1ª Câmara (Relator Min. Valmir Campelo) , 1.189/2009-TCU-1ª Câmara (Relator Min. Marcos Bemquerer) , 731/2008-TCU-Plenário (Relator Min. Aroldo Cedraz) .
31. Dessa forma, o responsável João de Moraes Machado deve ser considerado revel, nos termos do art. 12, § 3º, da Lei 8.443/1992, devendo as contas ser julgadas irregulares, condenando-o ao débito apurado.
Prescrição da Pretensão Punitiva
32. Vale ressaltar que a pretensão punitiva do TCU, conforme Acórdão 1441/2016-TCU-Plenário, Relator Min. Benjamin Zymler, que uniformizou a jurisprudência acerca dessa questão, subordina-se ao prazo geral de prescrição indicado no art. 205 do Código Civil, que é de dez anos, contado da data de ocorrência da irregularidade sancionada, nos termos do art. 189 do Código Civil, sendo este prazo interrompido pelo ato que ordenar a citação, a audiência ou a oitiva do responsável.
33. No caso em exame, ocorreu a prescrição, uma vez que a irregularidade sancionada ocorreu em 31/7/2010  (dia imediatamente após o prazo final para prestação de contas) , tendo o ato ordenatório da citação sido exarado em 13/5/2021 (peça 58) .
CONCLUSÃO
34. Em face da análise promovida na seção 'Exame Técnico', verifica-se que o responsável João de Moraes Machado não logrou comprovar a boa e regular aplicação dos recursos, instado a se manifestar, optou pelo silêncio, configurando a revelia, nos termos do § 3º, do art. 12, da Lei 8.443/1992. Ademais, inexistem nos autos elementos que demonstrem a boa-fé do responsável ou a ocorrência de outras excludentes de culpabilidade.
35. Verifica-se também que houve a prescrição da pretensão punitiva, conforme análise já realizada (item 33) .
36. Tendo em vista que não constam dos autos elementos que permitam reconhecer a boa-fé do responsável, sugere-se que as suas contas sejam julgadas irregulares, nos termos do art. 202, § 6º, do Regimento Interno do TCU, com a imputação do débito atualizado monetariamente e acrescido de juros de mora, nos termos do art. 202, § 1º do Regimento Interno do TCU, descontado o valor eventualmente recolhido.
37. Por fim, como não houve elementos que pudessem modificar o entendimento acerca das irregularidades em apuração, mantém-se a matriz de responsabilização presente na peça 55.
PROPOSTA DE ENCAMINHAMENTO
38. Diante do exposto, submetemos os autos à consideração superior, propondo ao Tribunal:
a) considerar revel o responsável João de Moraes Machado (XXX.382.707-XX) , para todos os efeitos, dando-se prosseguimento ao processo, com fulcro no art. 12, § 3º, da Lei 8.443/1992;
b) julgar irregulares, nos termos dos arts. 1º, inciso I, 16, inciso III, alíneas 'b' e 'c', da Lei 8.443/1992, c/c os arts. 19 e 23, inciso III, da mesma Lei, as contas do responsável João de Moraes Machado (XXX.382.707-XX) , condenando-o ao pagamento das importâncias a seguir especificadas, atualizadas monetariamente e acrescidas dos juros de mora, calculadas a partir das datas discriminadas até a data da efetiva quitação do débito, fixando-lhe o prazo de quinze dias, para que comprove, perante o Tribunal, o recolhimento das referidas quantias aos cofres do Fundo Nacional de Cultura, nos termos do art. 23, inciso III, alínea 'a', da citada lei, c/c o art. 214, inciso III, alínea 'a', do Regimento Interno do TCU.
Débitos relacionados ao responsável João de Moraes Machado (XXX.382.707-XX) :
	Data de ocorrência
	Valor histórico (R$) 
	Tipo da parcela

	30/12/2008
	20.000,00
	Débito

	20/11/2006
	40.000,00
	Débito

	27/12/2006
	70.000,00
	Débito

	27/7/2011
	3.117,04
	Crédito

Valor atualizado do débito (com juros) em 25/11/2021: R$ 450.799,48.
c) autorizar, desde logo, a cobrança judicial das dívidas, caso não atendida a notificação, na forma do disposto no art. 28, inciso II, da Lei 8.443/1992;
d) autorizar também, desde logo, se requerido, com fundamento no art. 26, da Lei 8.443, de 1992, c/c o art. 217, §§ 1º e 2º do Regimento Interno do TCU, o parcelamento da (s) dívida (s) em até 36 parcelas, incidindo, sobre cada parcela, corrigida monetariamente, os correspondentes acréscimos legais, fixando-lhe o prazo de quinze dias, a contar do recebimento da notificação, para comprovar, perante o Tribunal, o recolhimento da primeira parcela, e de trinta dias, a contar da parcela anterior, para comprovar os recolhimentos das demais parcelas, devendo incidir, sobre cada valor mensal, atualizado monetariamente, os juros de mora devidos, no caso do débito, na forma prevista na legislação em vigor, alertando o responsável de que a falta de comprovação do recolhimento de qualquer parcela importará o vencimento antecipado do saldo devedor, nos termos do § 2º do art. 217 do Regimento Interno deste Tribunal;
e) enviar cópia do Acórdão a ser prolatado à Procuradoria da República no Estado do Espírito Santo, nos termos do § 3º do art. 16 da Lei 8.443/1992, c/c o § 7º do art. 209 do Regimento Interno do TCU, para adoção das medidas cabíveis; e
f) enviar cópia do Acórdão que vier a ser proferido à Secretaria Especial da Cultura e ao responsável, para ciência;
g) informar à Procuradoria da República no Estado do Espírito Santo, à Secretaria Especial da Cultura e ao responsável que a presente deliberação, acompanhada do Relatório e do Voto que a fundamenta, está disponível para a consulta no endereço www.tcu.gov.br/acordaos, além de esclarecer que, caso requerido, o TCU poderá fornecer sem custos as correspondentes cópias, de forma impressa; e
h) informar à Procuradoria da República no Estado do Espírito Santo que, nos termos do parágrafo único do art. 62 da Resolução TCU 259/2014, os procuradores e membros do Ministério Público credenciados nesta Corte podem acessar os presentes autos de forma eletrônica e automática, ressalvados apenas os casos de eventuais peças classificadas como sigilosas, as quais requerem solicitação formal."
2.	O Ministério Público junto ao TCU, por sua vez, manifestou-se nos termos do seguinte parecer (peça 73) :
"Trata-se de tomada de contas especial instaurada pela Secretaria Especial da Cultura, em desfavor de João de Moraes Machado, em razão da não comprovação da regular aplicação dos recursos captados por força do projeto cultural 'Pedras no Caminho do Homem' (Pronac 05-8121) , cujo objetivo consistiu na produção de um documentário de média metragem, com 52 minutos de duração, para contar a história evolutiva do homem a partir de sua relação cotidiana com as pedras (peça 1) .
2. A Portaria 60, de 6/6/2006, autorizou a captação do valor de R$ 203.330,00, no período de 31/1/2006 a 30/6/2010, depois de várias prorrogações, com idêntico prazo para execução dos recursos, e prestação de contas prevista para 30/7/2010.
3. Do montante autorizado, foram captados apenas R$ 130.000,00, conforme recibos de mecenato. Os recursos foram creditados na conta específica em 20/11/2006 (R$ 40.000,00) , 27/12/2006 (R$ 70.000,00) , e 30/12/2008 (R$ 20.000,00) .
4. Apresentada a prestação de contas em 5/8/2011, foram elas analisadas pelo extinto Ministério da Cultura por meio de pareceres de natureza técnica e financeira, concluindo-se, ao final, pela sua reprovação. Instado a se manifestar, o responsável não promoveu a devolução dos recursos, instaurando-se a tomada de contas especial.
5. A seguinte irregularidade constou da matriz de responsabilização elaborada pelo tomador de contas: 'Não comprovação da efetiva aplicação dos valores captados no projeto, visto que não foram enviados os documentos fiscais comprovantes das despesas efetuadas, o que impede a demonstração do nexo causal entre as despesas e os recursos recebidos por meio do incentivo fiscal federal, firmado entre a Secretaria do Audiovisual e o proponente João de Moraes Machado'.
6. No Relatório de TCE 845/2018 (peça 47) , concluiu-se que o prejuízo ao erário importaria no valor original de R$ 126.882,96, descontando-se do montante captado de R$ 130.000,00 o crédito de R$ 3.117,04 recolhido pelo responsável, sob a responsabilidade de João de Moraes Machado, na condição de proponente.
7. A Controladoria-Geral da União, por meio de Relatório de Auditoria, Certificado de Auditoria e Parecer do Dirigente de Controle Interno, confirmou a irregularidade das contas, nos moldes assinalados pelo tomador de contas (peças 49 a 51) .
8. Em instrução preliminar no TCU (peça 56) , decidiu-se realizar a citação de João de Moraes Machado pela 'não comprovação da regular aplicação dos valores captados com amparo no Pronac 05-8121, em virtude da não apresentação dos documentos fiscais comprobatórios das despesas efetuadas, impedindo a demonstração do nexo causal entre essas e os recursos captados para a execução do aludido projeto cultural'. Foi-lhe imputado o débito apurado na fase interna (R$ 126.882,96) , bem como atribuída a conduta irregular de 'não apresentar os documentos fiscais comprobatórios das despesas supostamente realizadas na execução do Pronac 05-8121, impedindo a demonstração do nexo causal entre essas e os recursos captados, que não puderam ter comprovado o seu regular emprego'.
9. Efetuada a citação do proponente, primeiro por meio de ofícios encaminhados a dois endereços obtidos das bases de dados da Receita Federal e do Renach, e depois por edital publicado no D.O.U., transcorrido o prazo regimental, o responsável permaneceu silente.
10. A despeito da revelia, a Unidade Técnica compulsou os autos em busca de elementos que pudessem justificar as irregularidades, nada tendo sido identificado que socorresse ao responsável. Nesse sentido, concluiu que João de Moraes Machado não logrou comprovar a boa e regular aplicação dos recursos captados para desenvolver o projeto. Além disso, não restou caracterizada nos autos a boa-fé do responsável ou a ocorrência de outras excludentes de culpabilidade.
11. Em pareceres uníssonos (peças 70 a 72) , a proposta de mérito da Secex-TCE é no sentido de considerar revel o responsável João de Moraes Machado, com fulcro no art. 12, § 3.º, da Lei 8.443/1992, julgar suas contas irregulares, e condená-lo ao débito pela quantia da citação. Não está sendo alvitrada a aplicação da multa do art. 57 da Lei 8.443/1992 à pessoa física do proponente, tendo em vista a constatação, no caso em exame, da prescrição da pretensão punitiva segundo os critérios do Acórdão 1441/2016-TCU-Plenário.
12. Quanto ao aspecto substancial do processo, manifestamos nossa anuência aos argumentos e conclusões expendidos na instrução técnica. Desde a fase interna, evidenciou-se que o dano ao erário deveria corresponder ao valor dos recursos captados pelo proponente, embora tenha a captação sido menor do que a quantia autorizada pelo Ministério da Cultura (R$ 130.000,00 de R$ 203.330,00) . Mesmo nessa situação, onde é razoável supor que a finalização do projeto cultural (documentário) fique prejudicada, pela incompletude do valor obtido em relação ao necessário/previsto, a parcela de despesas executadas, ainda que parcial, há de ser comprovada por documentação fiscal hábil, sob pena de reprovação das contas, o que não se verificou no presente caso.
13. Ainda que houvesse comprovação, sob o enfoque financeiro, da regular aplicação dos valores parcialmente captados, nota-se que não houve a execução de todas as metas de divulgação e do plano de distribuição do documentário produzido, o que comprometeu o cumprimento integral do objeto (cf. Parecer Técnico - Passivo 84/2016/G5 - Passivo/COPCP/CGIFA/DGPA/SAV; peça 30) . De acordo com esse parecer, o orçamento para o projeto previa o valor de R$ 289.205,00, e foi sugerido para captação o valor de R$ 203.330,00, pois o próprio proponente havia indicado que completaria de outras fontes o montante de R$ 85.875,00.
14. Ao captar um valor menor do que o autorizado, insuficiente para efetivar todas as etapas do projeto, o proponente assumiu o risco de ter que devolver os recursos captados por meio do incentivo fiscal, que possuem natureza pública. Diante desse contexto, poderia ter utilizado mais recursos próprios ou de outras fontes para que a iniciativa cultural fosse concluída a contento, ou pedido mais prorrogações de prazo. Como o projeto não foi integralmente finalizado, frustrando os objetivos inicialmente acordados, entendemos que houve irregularidade também na execução física do objeto, além da ausência da documentação fiscal que ensejou a citação.
15. Consolidado nosso entendimento sobre o mérito, analisa-se agora a questão prejudicial da prescrição. Nos termos colocados pela Unidade Técnica, constatou-se a prescrição concreta da pretensão punitiva pelos critérios do Acórdão 1441/2016-TCU-Plenário, uma vez que a irregularidade sancionada ocorreu em 31/7/2010 (dia imediatamente após o prazo final para prestação de contas) , enquanto o ato ordenatório da citação foi exarado em 13/5/2021.
16. Em relação ao tema da prescrição, em recentes pareceres exarados nos processos de controle externo, após a tese firmada pelo Supremo Tribunal Federal no RE 636.886 (Tema 899 da repercussão geral) , esta representante do Ministério Público de Contas tem defendido que seja adotado o regime previsto na Lei 9.873/1999 como solução adequada para regular a prescrição para a atuação do Tribunal, até que sobrevenha norma específica, tanto por observar os parâmetros que preponderam no conjunto de normas do direito público, como por ser, também, a norma que já vem sendo utilizada pelo STF para reger a limitação temporal ao poder sancionador do TCU. Outrossim, entende-se que deva ser aplicado o mesmo marco normativo para as pretensões punitiva e de ressarcimento do dano ao erário.
17. Em pesquisa ao portal do STF, verifica-se que foi certificado o trânsito em julgado da decisão tomada no RE 636.886 em 5/10/2021. Portanto, se já era possível o julgamento imediato de causas sobre o tema do precedente firmado, independentemente da publicação ou do trânsito em julgado do 'leading case', com a certidão mencionada acima o entendimento fixado pela Suprema Corte se consolida em definitivo.
18. Cabe registrar que a prescrição e a decadência são matérias de ordem pública que podem ser arguidas em qualquer tempo e grau de jurisdição e, inclusive, ser reconhecidas de ofício pelo julgador, o que nos leva à convicção de que o novo entendimento veiculado pelo RE 636.886 tem aplicação imediata a todos os processos em curso no TCU, independentemente da época da ocorrência dos fatos.
19. A Lei 9.873/1999 apresenta um prazo geral, de cinco anos (art. 1.º, caput) , e um prazo especial, previsto no art. 1.º, § 2.º, a saber: 'quando o fato objeto da ação punitiva da Administração também constituir crime, a prescrição reger-se-á pelo prazo previsto na lei penal'. Com relação a essa particular hipótese, registre-se o entendimento do STJ no sentido de que a pretensão punitiva da Administração Pública em relação a infração administrativa que também configura crime em tese somente se sujeita ao prazo prescricional criminal quando instaurada a respectiva ação penal (REsp 1116477/DF, Rel. Ministro TEORI ALBINO ZAVASCKI, PRIMEIRA TURMA, julgado em 16/08/2012, DJe 22/08/2012) . Como não há notícia nos autos sobre a instauração de ação penal que verse sobre os fatos objeto desta TCE, cumpre-nos adotar o prazo geral quinquenal para a análise da prescrição no caso concreto.
20. No que toca ao termo inicial do prazo, deve ser considerada a data da prática da infração, nos termos do art. 1.º da Lei 9.873/1999. A citação de João de Moraes Machado foi motivada pela não apresentação de documentos fiscais comprobatórios das despesas efetuadas com os valores captados para o projeto cultural. Nesse caso, adota-se como termo a quo do prazo prescricional a data prevista para a prestação de contas, 30/7/2010.
21. Prevê a Lei 9.873/1999 que a prescrição se interrompe 'pela notificação ou citação do indiciado ou acusado, inclusive por meio de edital' (art. 2.º, inciso I) . Aqui cumpre destacar que, nesse regime legal, a interrupção se dá pela notificação ou citação propriamente dita, e não pelo despacho que a ordena. A prescrição também se interrompe 'por qualquer ato inequívoco, que importe apuração do fato' (art. 2.º, inciso II) .
22. Sob esses fundamentos, a partir das peças constantes dos autos, houve a interrupção da prescrição nas seguintes datas:
- em 26/9/2011, data de recebimento pelo Senhor João de Moraes Machado da Carta/CPC 625/2011, em que o Ministério acusa o recebimento da prestação de contas final e solicita o envio de documentos ausentes (peça 47, p. 5) .
- em 11/7/2016, data do Parecer Técnico - Passivo 84/2016/G5 - Passivo/COPCP/CGIFA/DGPA/SAV (peça 30) .
- em 30/9/2016, data do Parecer 61/2016/G5 - PASSIVO/COPC/CGPRE/SAV (peça 31) .
- em 11/9/2017, data do ofício de diligência endereçado ao Senhor João de Moraes Machado (Ofício SEI 273/2017/G5 - Passivo/COPC/CGPRE/SAV-MINC; peça 32) .
- em 26/1/2018, data do parecer de Avaliação da Prestação de Contas (peça 35) .
- em 11/4/2018, data do Parecer Final 6/2018/G5/PASSIVO/COPC/CGPRE/SAV/MINC (peça 36) .
- em 15/5/2020, data do Relatório de TCE 845/2018 (peça 47) .
- em 21/5/2020, data do Relatório de Auditoria da CGU (peça 49) .
- em 3/6/2020, data de instauração da presente tomada de contas especial no TCU.
- em 13/5/2021, data de encerramento da instrução preliminar da Secex-TCE (peças 56-58) .
- em 18/10/2021, data da publicação no D.O.U. do Edital 1376/2021-Secomp-4 (citação do responsável; peça 68) .
- em 26/11/2021, data de encerramento da instrução de mérito da Secex-TCE (peças 70-72) .
23. Pelo retrospecto acima, verifica-se que não restou caracterizado no caso concreto o decurso do prazo prescricional previsto no art. 1.º, caput, da Lei 9.873/1999.
24. Além da prescrição pelo prazo geral de cinco anos, a Lei 9.873/1999 prevê um prazo de três anos para a prescrição intercorrente (art. 1.º, § 1.º) , como forma de evitar que a inércia e morosidade do Poder Público se estendam indefinidamente, constituindo importante instrumento de segurança e estabilidade das relações jurídicas. Pelos marcos interruptivos listados, verifica-se que ocorreu a prescrição intercorrente, porquanto o prazo de três anos da lei foi ultrapassado entre as datas de 26/9/2011 e 11/7/2016, sem que os autos contenham despacho proferido nesse intervalo.
25. Reconhecida a prejudicial de mérito da prescrição, resta fulminada a pretensão do Tribunal de obter o ressarcimento do dano ao erário e/ou aplicar sanções legais aos responsáveis com espeque na Lei 9.873/1999. O encaminhamento mais adequado à ocorrência da prescrição é a resolução no mérito do processo, com fundamento no art. 487, inciso II, do Código de Processo Civil, de aplicação subsidiária ao TCU, e o consequente arquivamento do feito.
26. Pelo exposto, com as devidas vênias por divergir da Unidade Técnica, esta representante do Ministério Público de Contas manifesta-se no sentido de que o Tribunal delibere, em caráter definitivo, na forma do art. 487, inciso II, do CPC c/c o art. 298 do Regimento Interno/TCU, pela ocorrência da prescrição das pretensões ressarcitória e punitiva, com base no art. 1.º, § 1.º, da Lei 9.873/1999 (prescrição intercorrente) , encerrando-se os autos nos termos do art. 169, inciso III, do Regimento Interno/TCU."
	É o relatório.

não há

Procuradora-Geral Cristina Machado da Costa e Silva.

TOMADA DE CONTAS ESPECIAL. SECRETARIA ESPECIAL DA CULTURA. PROJETO CULTURAL. PRODUÇÃO DE DOCUMENTÁRIO DE MÉDIA METRAGEM. "PEDRAS NO CAMINHO DO HOMEM" (PRONAC 05-8121). NÃO COMPROVAÇÃO DA REGULAR APLICAÇÃO DOS RECURSOS CAPTADOS. CITAÇÃO. REVELIA. IRREGULARIDADE DAS CONTAS. DÉBITO. PRESCRIÇÃO DA PRETENSÃO PUNITIVA DO TCU.

TOMADA DE CONTAS ESPECIAL (TCE)

Secretaria de Controle Externo de Tomada de Contas Especial (SecexTCE).

Trata-se de Tomada de Contas Especial (TCE) instaurada pela Secretaria Especial da Cultura em desfavor de João de Moraes Machado em razão da não comprovação da regular aplicação dos recursos captados por força do projeto cultural "Pedras no Caminho do Homem" (Pronac 05-8121) , cujo objetivo consistia na produção de um documentário de média metragem.
Para execução do projeto, foi autorizada a captação de R$ 203.330,00, no período de 31/1/2006 a 30/6/2010. O montante efetivamente captado totalizou R$ 130.000,00, sendo creditados na conta específica do ajuste: R$ 40.000,00 em 20/11/2006, R$ 70.000,00 em 27/12/2006, e R$ 20.000,00 em 30/12/2008.
Na fase interna da TCE, o órgão concedente concluiu pela impugnação total dos valores captados devido a não comprovação da efetiva aplicação dos recursos, porquanto não foram apresentados documentos fiscais das despesas efetuadas, de forma que não se comprovou o correto nexo causal entre as despesas e os recursos captados. O Controle Interno anuiu a esse posicionamento.
No âmbito do TCU, o responsável foi regularmente citado. Entretanto, o prazo regimental transcorreu sem que fossem apresentadas alegações de defesa ou efetuado o recolhimento do débito. Dessa forma, deve ser considerado revel, dando-se prosseguimento ao processo, conforme estabelece o art. 12, § 3º, da Lei 8.443/1992.
Feita essa breve contextualização, passo a decidir.
II
No mérito, corroboro as análises empreendidas pela unidade instrutora, razão pela qual incorporo os fundamentos apresentados às minhas razões de decidir.
Nesse sentido, deixo de acompanhar em parte o encaminhamento proposto pelo Parquet, que entende ter ocorrido a prescrição das pretensões ressarcitória e punitiva do TCU.
Com relação à prescrição da pretensão ressarcitória, adoto o posicionamento clássico e há muito reiterado desta Corte pela imprescritibilidade.
No que se refere ao entendimento fixado a partir do RE 636.886/AL (Tema 899 da repercussão geral) ao presente caso, limito-me a registrar o que restou consignado pelo próprio relator, Ministro Alexandre de Moraes  (destaques acrescidos) :
"Os argumentos acima elencados conduzem à conclusão no sentido de que a pretensão executória de título executivo proveniente de decisão do TCU da qual resulte imputação de débito ou multa é prescritível; e, portanto, a ela se aplica o prazo prescricional da Lei de Execução Fiscal.
Nenhuma consideração houve acerca do prazo para constituição do título executivo, até porque esse não era o objeto da questão cuja repercussão geral foi reconhecida no Tema 899, que ficou adstrito, como sobejamente já apontado, à fase posterior à formação do título."
Na minha compreensão, diante dessa decisão e da inexistência de lei específica tratando do tema, o TCU terá necessariamente que suprir essa lacuna legislativa definindo as consequências da prescrição, tais como o prazo, o início da contagem e as causas de interrupção.
Ao apreciar o TC Processo 000.006/20173, o Tribunal decidiu remeter a análise do tema ao processo criado em decorrência do Acórdão 459/2022-TCU-Plenário (redator Ministro Walton Alencar Rodrigues) . Essa decisão expediu comando à Secretaria-Geral de Controle Externo desta Casa para que seja formado um grupo de trabalho destinado a apresentar projeto de ato normativo que discipline "o tema da prescrição da pretensão ressarcitória e da prescrição da pretensão punitiva no âmbito do controle externo, tendo por base jurisprudência predominante do Supremo Tribunal Federal, adequando-a às especificidades das diversas formas de atuação do Tribunal de Contas da União".
Dessa forma, até a conclusão desse trabalho, permanece vigente o entendimento acerca da imprescritibilidade da pretensão ressarcitória. 
Quanto à pretensão punitiva, aplicam-se os parâmetros estabelecidos no paradigmático Acórdão 1441/2016-TCU-Plenário, prolatado em incidente de uniformização de jurisprudência, que estabeleceu o entendimento de que o Tribunal se subordina ao prazo decenal indicado no art. 205 do Código Civil. Assim, tendo por base esse precedente, verifico a ocorrência da prescrição sancionatória, uma vez que a irregularidade se consumou em 31/7/2010 e o ato que ordenou a citação foi expedido somente em 13/5/2021 (peça 58) , depois, portanto, do interregno de dez anos.
Assim, não havendo que se falar em prescrição da pretensão ressarcitória do Tribunal, as informações presentes nos autos não permitem constatar a regular aplicação dos recursos repassados. Mesmo tendo sido oportunizada a defesa do responsável, tanto perante o órgão concedente quanto o TCU, ele não se desincumbiu desse ônus, não havendo, por conseguinte, o que se aproveitar em seu favor.
Desse modo, diante da não apresentação de defesa e da ausência de indícios de que o responsável tenha agido de maneira diligente ou adotado quaisquer medidas para resguardar o erário, reputo não ser possível reconhecer sua boa-fé, o que autoriza o imediato julgamento definitivo de mérito de suas contas, nos termos do art. 202, § 6º, do Regimento Interno do TCU.
Nesse cenário, exsurge o dever de julgar irregulares as contas do responsável, imputando-lhe débito, com amparo no art. 19 da Lei Orgânica do TCU, sem aplicação de multa, porquanto prescrita a pretensão punitiva do TCU.
Ante o exposto, voto por que o Tribunal adote o Acórdão que ora submeto à deliberação deste Colegiado.
TCU, Sala das Sessões, em 14 de junho de 2022.
Ministro BRUNO DANTAS 
Relator